【裁判字號】    98,上易,1115
【裁判日期】    980818
【裁判案由】    傷害
【裁判全文】
臺灣高等法院臺中分院刑事判決        98年度上易字第1115號
上  訴  人  臺灣臺中地方法院檢察署檢察官
上  訴  人
即  被  告  乙○○
            丙○○
被      告  甲○○
上列上訴人等因被告等傷害案件，不服臺灣臺中地方法院98年度
易字第1588號，中華民國98年5月25日第一審判決（起訴案號：
臺灣臺中地方法院檢察署98年度偵字第3222號、第8593號），提
起上訴，本院判決如下：
    主  文
原判決撤銷。
乙○○、丙○○共同傷害人之身體，乙○○處拘役貳拾日；丙○○處拘役參拾日，如易科罰金，均以新臺幣壹仟元折算壹日。
甲○○傷害人之身體，處拘役貳拾日，如易科罰金，以新臺幣壹
仟元折算壹日。
    事  實
一、乙○○與丙○○為父子關係，渠等與甲○○間，因租賃問題
    而有宿怨。3人於民國（下同）97年10月28日上午9時30分許
    ，在臺中縣烏日鄉○○路1048號內，復因房租乙事起口角，
    進而互毆。乙○○竟基於傷害之犯意，徒手毆打甲○○之臉
    部。另甲○○亦基於傷害之犯意，以腳踹乙○○之腿部等處
    ，造成乙○○受有左膝挫傷及擦傷、左手臂挫傷及擦傷等傷
    害。其後，丙○○見狀，即基於與乙○○共同傷害之犯意聯
    絡，再以腳踢甲○○之身體及頭部，造成甲○○受有頭部外
    傷併臉部挫傷、左眼挫傷併結膜下出血、背部挫傷及雙上肢
    擦傷之傷害。
二、案經甲○○、乙○○分別訴由臺中縣警察局烏日分局報告臺
    灣臺中地方法院檢察署檢察官偵查起訴。
    理  由
一、證據能力方面：
    按現行刑事訴訟法為保障被告之反對詰問權，排除具有虛偽
    危險性之傳聞證據，以求實體真實之發見，於該法第159 條
    第1 項明定被告以外之人於審判外之言詞或書面陳述，除法
    律有規定者外，不得作為證據。又被告以外之人於審判外之
    陳述，雖不符前4 條之規定（即刑事訴訟法第159條之1至同
    條之4 ），而經當事人於審判程序同意作為證據，法院審酌
    該言詞陳述或書面陳述作成時之情況，認為適當者，亦得為
    證據；當事人、代理人或辯護人於法院調查證據時，知有第
    159條第1項不得為證據之情形，而未於言詞辯論終結前聲明
    異議者，視為有前項之同意，刑事訴訟法第159條之5定有明
    文。本件檢察官、被告乙○○、丙○○及甲○○並未就卷內
    證據資料之證據能力有所爭執，且迄於言詞辯論終結前，均
    未主張有刑事訴訟法第159條第1項不得為證據之情形，是應
    認已同意卷內證據均得作為證據，且經本院審酌後，認無不
    適當之情形，應認本案調查之卷內證據均有證據能力。
二、訊據上訴人即被告（下稱被告）乙○○坦承上開傷害犯行不
    諱；訊據上訴人即被告（下稱被告）丙○○則矢口否認有何
    前揭傷害犯行，辯稱：案發當時伊並不在現場，後來聽到吵
    架的聲音，才到現場將乙○○、甲○○二人拉開，伊並未與
    乙○○共同傷害甲○○云云；訊據被告甲○○則堅決否認有
    何傷害犯行，辯稱：當時係丙○○自後方將伊捉住，乙○○
    則自前方攻擊伊臉部，伊完全處於被毆打之局面，並未傷害
    乙○○，乙○○所受之傷勢可能是在攻擊伊之過程中自己造
    成的云云。經查：
  (一)被告乙○○、丙○○共同傷害甲○○之犯行，業據告訴人甲○○於偵查中指稱：「（有沒有其他陳述？）有關乙○○父
    子傷害我的案件我要補充，當天是由丙○○從後面用2 隻手
    捉住我的手臂，乙○○就先打我的臉部，後來丙○○用膝蓋
    踢我的身體及臉部。」等語；於原審亦結證稱：「那天97年
    10月28日，上午9點40分或是50分，書記官到現場勘驗，勘
    驗之後，我跟著他後面出去。我回來之後，一進去，丙○○
    站在我左手邊，丙○○就從後抓住我雙手、押著我，乙○○
    、丙○○兩人就打我。我被打趴在地上，他們2人一直打我
    ，我被打得不醒人事」等語，而甲○○因此受有頭部外傷併
    臉部挫傷、左眼挫傷併結膜下出血、背部挫傷及雙上肢擦傷
    之傷害，亦有中山醫學大學附設醫院所出具之診斷證明書1
    紙在卷可參，細觀甲○○所受之傷勢，主要集中在臉部，而
    其所受之雙上肢擦傷之傷害，亦極可能係被人從後方抓住雙
    臂所造成，均核與告訴人甲○○上開指訴之情形相符，堪信
    告訴人甲○○之指訴情形與事實相符，應堪採信。至被告丙○○雖以前揭情詞置辯，然而被告丙○○於警詢供稱：「（
    你當天到五光路1046號時裡面有何人在屋內？）我當天並沒
    有進入到1046號內，我到時我父親已經在門外馬路上了，其
    他的我就不知道了。」、「（你當天有無看見他們2人在爭
    吵？）我到現場時並沒有看見他們2人在爭吵。」、「（你
    當時有無看見甲○○？而他的狀況如何？）我並沒有看見甲○○，他的狀況如何我也不清楚。」云云；於本院審理時則
    改辯稱：「（當天是否從後抓住甲○○，乙○○從前面打他
    ？）我聽到外面有人打架的聲音，跑到外面，我只有拉開他
    們2人而已。我根本人不在現場，如何抓到他。」云云，其
    對於到場時甲○○是否仍在現場，辯詞反覆，已難盡信。再
    參以被告乙○○為70餘歲之老年人，告訴人甲○○則為50餘
    歲之人，就二者之年齡相較，甲○○顯然佔有一定優勢，然
    就其等二人所受之傷勢相較，被告乙○○所受之左膝挫傷及
    擦傷、左手臂挫傷及擦傷之傷害，顯然較輕於甲○○所受之
    傷害，若非被告丙○○先自後方捉住甲○○，實難想像有此
    結果，況甲○○所受之雙上肢擦傷之傷害，極可能係被人從
    後抓住雙臂所造成，業已如前所述，堪信案發當時實係被告
    丙○○先自後方捉住甲○○，被告乙○○再自前方攻擊甲○○之臉部，始會造成此種傷勢，是被告丙○○上開所辯，顯
    係事後卸責之詞，不足採信。
  (二)被告甲○○傷害乙○○之犯行，業據告訴人乙○○於警詢中
    指稱：「（甲○○如何毆打你？他們一共有多少人打你？使
    用何種凶器？）他用徒手毆打我的手及頭部。只有他一人打
    我。沒有持任何凶器。」；於偵查中指稱：「（甲○○如何
    傷害你？）那時因房租的問題起口角，他用手打我的頭部，
    用腳踢我的腳，大家都是用手互毆。」；於原審審理時則具
    結證稱：「（提示診斷證明書並告以要旨，當天你傷勢如何
    造成？）甲○○所言不實。是甲○○腳踹我，肩膀我也被打
    到，他也踢我左腳、右腳大腿，左手臂如何受傷我不記得了
    。」等語，而被告乙○○因此受有左膝挫傷及擦傷、左手臂
    挫傷及擦傷之傷害，亦有有烏日澄清醫院所出具之診斷證明
    書1 紙在卷可佐，核與被告乙○○上開指訴之情形相符，應
    堪採信。至於被告甲○○雖以被告乙○○所受之傷勢可能是
    在攻擊伊之過程中自己造成等語置辯，惟據被告甲○○前開
    之陳述，其當時遭丙○○從後方捉住雙臂，復受被告乙○○
    自前方攻擊，則被告乙○○、丙○○父子應處於絕對之優勢
    ，被告乙○○自可以避免受傷之方式攻擊被告甲○○，本件
    乙○○所受傷勢，其中左膝挫傷及擦傷之外傷，應屬遭他人
    加諸外力造成使然，被告甲○○辯稱係被告乙○○在攻擊伊
    時，自己造成成的云云，尚難採信為真正。
  (三)又按正當防衛必須對於現在不法之侵害始得為之，侵害業已
    過去，即無正當防衛可言，至彼此互毆，又必以一方初無傷
    人之行為，因排除對方不法之侵害而加以還擊，始得以正當
    防衛論，故侵害已過去後之報復行為，與無從分別何方為不
    法侵害之互毆行為，均不得主張防衛權；且衡之一般社會經
    驗法則，互毆係屬多數動作構成單純一罪而互為攻擊之傷害
    行為，縱令一方先行出手，而還擊之一方在客觀上苟非單純
    對於現在不法之侵害為必要排除之反擊行為，因其本即有傷
    害之犯意存在，則對其互為攻擊之還手反擊行為，自無主張
    防衛權之餘地（最高法院30年度上字第1040號判例、92年度
    臺上字第3039號判決參照）。本件被告乙○○及甲○○乃係
    為互毆之行為，揆諸上揭最高法院判例及判決意旨，被告乙○○、甲○○均無主張「正當防衛」之餘地。綜上所述，被
    告等傷害之犯罪事證已臻明確，所辯均無可採信，渠等之犯
    行已洵堪定，應依法論罪科刑。至被告甲○○雖另具狀請求
    本院傳喚證人廖健雄及莫錫麟，以證明被告丙○○於案發當
    時亦在現場，以及證人莫錫麟曾勸被告勿因意氣用事雙方造
    成更大的傷害，然本件事證已明，有如前述，本院認上開證
    人等均核無傳喚之必要，附此敘明。
二、核被告乙○○、丙○○及甲○○所為，均係犯刑法第277 條
    第1 項之傷害罪。被告乙○○、丙○○就上開犯行，互有犯
    意之聯絡及行為之分擔，均為共同正犯。原判決認被告乙○○、丙○○罪證明確而予科刑，固非無見，惟查：被告乙○○、丙○○及甲○○乃係為互毆之行為，本院審酌刑法第57
    條各款列情狀，認原審分別量處被告乙○○、丙○○有期徒
    刑2月、3月之刑，尚嫌過重；又原審疏未查明，逕認被告甲○○或無傷害犯行，或其傷害行為係屬正當防衛，而諭知被
    告甲○○無罪之判決，亦有未洽。檢察官就被告甲○○無罪
    部分上訴指摘原審判決不當，為有理由；另被告乙○○、丙○○上訴指稱：為了自衛出手反擊而造成的傷害、聽到有人
    打架的聲音，只是拉開2人，並無共同傷害人之身體事實云
    云，均非有理由。原判決既有上述可議之處，自無可維持，
    應由本院將原判決撤銷改判。爰審酌被告乙○○、丙○○及
    甲○○不思理性溝通，僅因細故即相互毆打，致甲○○、乙○○受有如事實欄所載之傷勢，顯見被告等人目無法紀，行
    為實不足取，且渠等均未能和解並賠償彼此所受損害，以及
    被告等人之犯罪動機、手段、犯罪所生潛在危害及其犯罪後
    之態度等一切犯罪情狀，分別量處如主文第2、3項所示之刑
    ，並均諭知易科罰金之折算標準，以資懲儆。
據上論斷，應依刑事訴訟法第369條第1項前段、第364條、第299
條第1項前段，刑法第28條、第277條第1項、第41條第1項前段，
刑法施行法第1條之1第1項、第2項前段，判決如主文。
本案經檢察官丁○○到庭執行職務。
中    華    民    國    98    年    8     月    18    日
            刑事第七庭   審判長法  官 林  榮  龍
                               法  官 鄭  永  玉
                               法  官 江  錫  麟
以上正本證明與原本無異。
不得上訴。
                               書記官 鄧  智  惠
中    華    民    國    98    年    8     月    18    日
附錄本案論罪科刑法條：
刑法第277條：
  傷害人之身體或健康者，處3年以下有期徒刑、拘役或1千元以
  下罰金。
  犯前項之罪因而致人於死者，處無期徒刑或7年以上有期徒刑
  ；致重傷者，處3年以上10年以下有期徒刑。


司法院資訊處製作；財團法人民間司法改革基金會備份。
